【裁判字號】    95,訴,2632
【裁判日期】    970331
【裁判案由】    強盜等
【裁判全文】
臺灣桃園地方法院刑事判決              95年度訴字第2632號
公  訴  人  臺灣桃園地方法院檢察署檢察官
被      告  甲○○
                    號
選任辯護人  楊珮君律師
            張旭業律師
上列被告因強盜等案件，經檢察官提起公訴（95年度偵字第2320
1 號），本院判決如下：
    主  文
甲○○無罪。
    理  由
一、公訴意旨略以：被告甲○○意圖為自己不法之所有，於民國
    95年10月20日夜間10時30分，在桃園縣龜山鄉○○路265 號
    萊爾富超商徒手竊取維士比麻吉椰奶2 瓶，得手後正欲離去
    時，為店員丙○○發覺而報警處理，詎警員吳漢棋於當晚10
    時50分據報前往現場欲逮捕被告時，被告竟基於妨害公務及
    防護贓物、脫免逮捕之犯意，徒手毆打警員吳漢棋，致警員
    吳漢棋受有左嘴角挫傷併擦傷、左耳及左前胸挫傷並瘀腫及
    左臉頰挫傷等傷害。嗣警員吳漢棋呼叫其他警員到場支援，
    始制服被告，而當場查獲，因認被告涉犯刑法第329 條、第
    328 條第1 項準強盜罪及第135 條第1 項對於執行職務公務
    員強暴脅迫罪嫌等語。
二、按當事人、代理人或辯護人於法院調查證據時，知有刑事訴
    訟法第159 條第1 項不得為證據之情形，而未於言詞辯論終
    結前聲明異議者，視為同意作為證據，刑事訴訟法第159 條
    之5 第2 項定有明文。證人丙○○於警詢中之陳述，雖屬被
    告以外之人於審判外之言詞陳述，惟檢察官、被告及辯護人
    於本院準備程序中對於上開證據之證據能力並無爭執，本院
    審理中調查該等證據時，又未於言詞辯論終結前聲明異議，
    顯已同意法院調查該等證據，且審酌該等言詞陳述作成時，
    並無證明力明顯過低或證據係違法取得情況，認證人前開言
    詞陳述亦得為本案證據。而本案其餘所引用之卷附書證，經
    查均無公務員違法取得之證據，且檢察官、被告及辯護人均
    未爭執上開書證之證據能力，自均得作為本案證據，核先敘
    明。
三、按犯罪事實應依證據認定之，無證據不得認定其犯罪事實，
    又不能證明被告犯罪者，應諭知無罪之判決，刑事訴訟法第
    154 條第2 項、第301 條第1 項定有明文。又按事實之認定
    ，應憑證據，如未能發現相當證據，或證據不足以證明，自
    不能以推測或擬制之方法，以為裁判基礎；在訴訟上用以證
    明事實之證據，須於通常一般之人均不致於有所懷疑，而得
    確信其為真實之程度者，始得據以為有罪之認定，倘其證明
    尚未達到此一程度，而有合理之懷疑性存在，致使無從為有
    罪之確信時，即應為無罪之判決，最高法院40年臺上字第86
    號、76年臺上字第4986號分別著有判例。
四、公訴意旨認被告甲○○涉犯上開罪名，無非以被告之供述、
    證人丙○○於警詢之證述及警員職務報告書、贓物領據、診
    斷證明書等資料為主要論據，訊據被告甲○○於本院審理中
    堅詞否認有何準強盜罪及對於執行職務公務員施以強暴行為
    等犯行，並辯稱：我從小就患有糖尿病，當天去清溪國中斜
    對面看骨科後，騎車回家途中覺得精神恍惚，就騎機車到中
    興路的萊爾富超商買甜飲料補充，之後就神智不清，只想走
    出門口，後來我有印象我有打人，但當時我只意識到被人家
    綑綁，想到反抗等語。經查：
  (一)被告於95年10月20日夜間10時許，前往桃園縣龜山鄉○○路
    265 號萊爾富超商之情形，業經證人丙○○於本院審理中證
    稱：當天我在店裡面補貨，看到錄影機有客人（即被告）走
    進來，我就把貨放到冰箱走到櫃檯，當時店裡只有被告1 個
    客人，被告拿2 瓶飲料就走，該2 瓶飲料1 罐20元，有買一
    送一，買一送一的廣告有貼在飲料櫃前，被告直直走出店外
    ，我問被告是不是沒有帶錢，我可以請被告喝，被告臉色不
    好，眼睛紅紅的，沒有講什麼話，我當時有請他可以以點頭
    或搖頭表示，但被告還是沒有反應，搖搖晃晃的，被告之後
    在店外坐在機車上，警察到場後警察把被告上手銬，我沒有
    看到被告與警察講什麼，我是回頭時他們已經走到店門口了
    ，就看到被告手銬弄斷，不小心擦撞到警員等語（本院卷二
    第57至65頁）、於警詢中證稱：95年10月20日夜間10時許有
    一男子走進店內購物，於同日夜間10時30分許，該男子從貨
    架上拿起2 罐「維士比麻吉椰奶」飲料未結帳，就往店外走
    ，我立即口頭制止並要該男子付帳，男子不理我，欲騎機車
    離去，我將男子攔下報警處理，後來警察來時，該男子想離
    開，警方將男子攔下，男子就以拳頭攻擊警察，並在現場扭
    打，等支援的警察來時才被制伏，我說的該男子就是被告等
    語（偵卷第12、13頁），及到場處理警員吳漢棋於本院審理
    中證稱：95年10月20日我有到中興路萊爾富超商處理，當天
    是勤務中心說有人拿飲料沒有付錢，因為派出所與該超商距
    離很近，我在1 分鐘之內趕到，店員在櫃檯，被告在店外坐
    在機車上，機車要啟動但還沒有啟動，我詢問店員，店員說
    被告竊取兩瓶飲料，我走到店外靠近被告，被告沒有任何反
    應，我就告知被告的行為涉及竊盜及權利，之後要上被告手
    銬帶回派出所，上了1 隻手銬要上另1 隻時，被告就有攻擊
    行為，打我左邊太陽穴及胸部，被告攻擊我之後，旁邊有兩
    個警員要合力制伏，被告就掙脫退往超商門口，最後又跑入
    超商，後來我就呼叫另外的警網前來支援，過程中被告都沒
    有講話，感覺神智有一點異常，要再找其他警員到場時，被
    告又要再攻擊我，我看被告有一點發狂的神色等語（本院卷
    一第246 至252 頁），並有吳漢棋受有左嘴角挫傷併擦傷、
    左耳及左前胸挫傷併瘀腫、左臉頰挫傷之聖保祿醫院診斷證
    明書、證人丙○○將飲料領回之贓物認領保管單各1 份在卷
    可參（偵卷第16、17頁），自上開證人丙○○、吳漢棋之證
    述，可知被告確實於95年10月20日夜間10時許至桃園縣龍潭
    鄉○○路之萊爾富便利商店內，拿取2 罐共價值20元之「維
    士比麻吉椰奶」未付帳逕自離開店內，於警員吳漢棋到場上
    被告手銬時，被告即掙脫反抗並弄傷吳漢棋等事實明確。
  (二)被告辯稱當天是因為糖尿病發作，想要買甜飲料補充，之後
    就神智不清，而否認有何竊盜之不法所有意圖及竊盜後為脫
    免逮捕之犯意或對於執行職務公務員施以強暴行為之犯意，
    故本件應予審酌被告於案發當時是否具有竊盜之故意、不法
    所有意圖及被告是否有於竊盜後為脫免逮捕而施以強暴行為
    之犯意或對於執行職務公務員施以強暴行為之犯意：
  (1)經查，被告罹患胰島素依賴型糖尿病，自75年起在長庚紀念
    醫院接受胰島素治療迄今，而胰島素治療可能發生低血糖，
    低血糖時行為表現可能異常等情，有長庚紀念醫院診斷證明
    書、長庚紀念醫院林口分院96年2 月6 日（96）長庚院法字
    第01 18 號函附被告病歷影本在卷可稽（本院卷一第19、30
    至202 頁），與被告所述其患有糖尿病接受治療中等情相合
    ，且證人即被告之主治醫師莊峻鍠於本院審理中證稱：我任
    職於林口長庚醫院新陳代謝科，被告是我的門診病人，從75
    年到我們醫院住院後，就在本院追蹤治療，被告罹患胰島素
    依賴型糖尿病，就是缺乏胰島素，被告施以飲食、運動及胰
    島素治療，由被告自行施打胰島素，胰島素的量會根據病人
    的血糖值來做調整，95年10月20日案發前沒有變動被告施用
    胰島素的量，但之後因為被告有低血糖的紀錄及症狀，所以
    減少藥量，而有時候吃得太少，運動量過大，血糖也會降低
    ，血糖降低可能造成意識模糊，嚴重時會昏迷，有可能買東
    西忘記付錢，也有可能不認識自己當時周邊環境狀況，如果
    飲食較少，運動量大會有低血糖情形，我們會建議病人攜帶
    含糖的東西，如果低血糖就可以先處理，血糖降低時，最嚴
    重是昏迷，之前可能會意識模糊，看東西視力模糊，會有一
    些怪異的行為，輕微的情形病人會發抖、心悸、肚子餓，我
    們教病人在血糖降低時，以比較容易吸收的東西，如方糖、
    巧克力、甜飲料來補充糖分，被告如果按時服藥，也可能發
    生低血糖情形，可能跟飲食、運動習慣有關係等語（本院卷
    二第3 至13頁），依上述長庚醫院回函及證人乙○○○○之
    證詞，被告為長期胰島素依賴型患者，而糖尿病患者體內血
    糖降低時，如未能及時補充體內糖分，輕者將陷於意識模糊
    ，重者亦會陷於昏迷等節，與被告所述當天糖尿病發作，要
    買甜飲料補充糖分，且當天有神智不清之狀況相合，顯見被
    告確為胰島素依賴型糖尿病患，而案發當時確實係為補充糖
    分始前往案發之便利商店選購維士比麻吉椰奶飲料，並非係
    以竊盜為目的而前往案發之便利商店等情甚明。
  (2)本院將被告送請行政院國軍退除役官兵輔導委員會桃園榮民
    醫院為精神鑑定，鑑定結果略為：被告經病史探究、理學檢
    查、精神狀態檢查，顯示被告目前沒有精神病症狀，臨床心
    理測驗顯示被告在個案攻擊性低，情緒穩定，沒有精神疾病
    傾向，但因此案發生，感到被人擺佈、陷害，導致疑心得分
    稍高，被告原有糖尿病，於林口長庚醫院接受治療，且被告
    當時身上有5000元，依常理應不致為了2 瓶飲料行搶，且被
    告過去也常發生因血糖降低而至判斷力下降的事件發生，故
    判斷被告於犯本案時，是在精神耗弱狀況下，未達心神喪失
    之程度所犯等情，有行政院國軍退除役官兵輔導委員會桃園
    榮民醫院97年2 月21日桃醫醫字第0970 001161 號函附被告
    精神鑑定報告書在卷可參（本院卷二第31至33頁），上開鑑
    定報告雖認定被告僅有精神耗弱情況，惟被告當時既處於血
    糖低下狀態，有可能產生神智不清情形，且依鑑定證人莊峻
    鍠於本院審理中證稱：「（問：是否可能在無意識的情況下
    不自主去尋找甜食？）有可能在有意識與無意識的界線中去
    尋找食物，他可能不曉得他為何要去拿這個東西，之前他可
    能還有意識，之後意識就不是很清楚，拿到東西後，因為糖
    分一直在下降，他就不曉得為何要去拿，如果意識清楚，他
    拿了就會吃，可能在意識變化的中間，他拿了可能會不曉得
    為何去拿。」、「（問：糖尿病患者在血糖降低，尚未達到
    昏迷的程度，如果他意識已經模糊，他對於外界環境的刺激
    是否會產生反應？）會異常，異常可能是不反應，也可能是
    過度反應。」、「（問：可否解釋何謂過度反應？）可能會
    跟他人打架、吵架或無理取鬧，他人並未刺激他，他會過度
    反應。」（本院卷二第10頁），可知糖尿病患者若處於血糖
    低下的情形，意識情況隨時處於變化狀態，最嚴重會導致昏
    迷，再參酌證人丙○○證稱被告拿了飲料後直直走出去，眼
    睛紅紅的，坐在機車上，也未應答等情、證人吳漢棋證稱：
    被告從頭到尾都未講話，神色有異，看到警察來沒有特別反
    應，被告於上手銬時掙脫，還往店裡走等情，顯見被告於選
    購飲料後，已係於血糖低下狀況，對於外界感知能力降低，
    而未意識到結帳之事逕自走出店外，亦未察覺店員丙○○及
    警員吳漢棋之詢問，其意識模糊情形甚為嚴重，難認有何竊
    盜故意及不法所有意圖。
  (3)自上開證人丙○○、吳漢棋所述及證人丙○○事後將飲料領
    回之情形，可知被告在店外僅坐在機車上，飲料未打開飲用
    ，於警員欲將被告銬上手銬帶回警局時，又掙脫欲往店內走
    ，如被告確有竊盜為脫免逮捕而對警員施以強暴、妨害公務
    之犯意，被告何以未於犯案後馬上離去？且於掙脫後又往超
    商店內走去？被告之行為顯與一般竊盜犯行情節有異，益徵
    被告並無竊盜故意或不法所有意圖，而被告為警逮捕當時，
    係為警上手銬時，始反抗掙扎，並造成警員吳漢棋受有傷害
    ，惟被告既處於血糖降低，意識模糊情形，其掙脫反抗的情
    節，顯係被告對於自己行動自由遭受控制刺激之異常反應，
    難認被告基於準強盜或妨害公務之犯意對到場處理之警員為
    強暴行為。
  (三)綜上所述，被告既有胰島素依賴型糖尿病，於案發當時，又
    處於血糖過低意識不清狀態，綜觀本件卷證資料，實難認被
    告有何竊盜之故意或不法所有意圖，且難認被告有竊盜後為
    脫免逮捕進而對到場警員吳漢棋為強暴行為之犯意或有對於
    執行職務之警員施以強暴之妨害公務行為犯意，本件既無積
    極證據足認被告有準強盜、對於執行職務公務員施以強暴犯
    行，揆諸前揭法律、判例意旨，自屬不能證明被告犯罪，應
    為被告無罪之諭知。
據上論斷，應依刑事訴訟法第301條第1項，判決如主文。
本案經檢察官徐文豪到庭執行職務。
中    華    民    國    97    年    3     月    31    日
                  臺灣桃園地方法院刑事第四庭
                      審判長法  官    黃斯偉
                            法  官    張淑華
                            法  官    蘇昭蓉
以上正本與原本無異。
如不服本判決，應於送達後10日內，向本院提出上訴狀。
                            書記官    黃俊燁
中    華    民    國    97    年    3     月    31    日


司法院資訊處製作；財團法人民間司法改革基金會備份。
